臺灣高等法院刑事判決　　　　　　100年度交上更(一)字第9號
上　訴　人　臺灣基隆地方法院檢察署檢察官
被　　　告　鄭木村
上列上訴人因業務過失致死案件，不服臺灣基隆地方法院98年度
交訴字第23號，中華民國98年7月23日第一審判決（起訴案號：
臺灣基隆地方法院檢察署98年度偵字第1008號），上訴後，經最
高法院發回，本院判決如下：
    主  文
原判決撤銷。
鄭木村從事業務之人，因業務上之過失致人於死，處有期徒刑肆
月，如易科罰金，以新臺幣壹仟元折算壹日。緩刑貳年。
    事  實
一、鄭木村係營業大客車司機，為從事駕駛業務之人，於民國98
    年2 月18日上午8 時17分許，駕駛車號316-FB號營業大客車
    ，沿台二線濱海公路往基隆方向行駛，行經台二線76.2公里
    處，同時徐立和騎乘車號K7E-136號重型機車，行駛於鄭木
    村駕駛上開車輛之右前方，鄭木村本應注意車前狀況及兩車
    併行之間隔，隨時採取必要之安全措施，依當時屬日間光線
    、路面無缺陷且視距良好、無障礙物，客觀上並無不能注意
    之情事，竟疏未注意有徐立和機車行駛在其右前側之車前狀
    況，又於超越徐立和機車斯時，並未注意兩車併行之間隔，
    採取必要之安全措施，致其駕駛前開車輛之右前車頭及右側
    擋風玻璃，撞擊徐立和身體左側與所騎機車左前車頭，致徐
    立和人車倒地，徐立和因此受有左上顳部長6公分撕裂傷、
    左後頂部直徑4公分挫傷併血腫等頭部外傷併顱內出血、右
    側眼角處5×7公分擦挫傷、雙側氣胸、多支肋骨斷裂、左小
    腿下端骨折及右食指破皮等傷害，嗣警方據報前往現場處理
    時，鄭木村在場並當場承認為肇事者而願接受裁判，而徐立
    和經送醫救治後，於同日上午9時20分許，因中樞神經性及
    呼吸性休克不治死亡。
二、案經鄭木村自首暨徐立和之妻吳惠珠訴由臺北縣政府警察局
    瑞芳分局報請臺灣基隆地方法院檢察署檢察官偵查起訴。
    理  由
壹、證據能力：被告於本院就本判決所引用被告以外之人即告訴
    人吳惠珠於審判外之陳述及其他非供述證據等之證據能力，
    均表示無意見（見交上更(一)卷第35背面、第37頁），迄言詞
    辯論終結前亦未聲明異議，且本院審酌上開證據並無公務員
    違法取得證據之情形，復經於審判期日就上開證據調查，依
    刑事訴訟法第第159條之5之規定，自得作為本案證據。
貳、實體事項
一、認定犯罪事實所憑證據和理由：
  (一)本件車禍，業據上訴人即被告鄭木村於警詢、偵查及原審及
    本院均坦承不諱其因過失未注意右方同行之機車，所駕駛之
    營業大客車右前方方向燈將之撞擊而肇事等情，並有道路交
    通事故現場圖、道路交通事故調查報告表(一)、(二)、現場照片
    15幀在卷可稽，而被害人徐立和確因本件車禍經送醫急救後
    ，於同日上午9時20分許，因中樞神經性及呼吸性休克不治
    死亡等事實，業據臺灣基隆地方法院檢察署檢察官督同檢驗
    員相驗屬實，並製有檢驗報告書、相驗筆錄、相驗屍體證明
    書及有相驗照片16幀等件附卷可稽（見相卷第11至14頁、偵
    卷第10至13頁）。
  (二)本件車禍經過之分析：
    1.自被告駕駛車輛及被害人所有機車之車損情形觀之，除被
      告駕駛前開營業大客車之右前方向燈及右前擋風玻璃破裂
      ，以及被害人騎乘前開機車之左側車頭受損外，前開營業
      大客車與機車車身均無其他受損痕跡，被害人騎乘重機車
      車尾左側或左後側車身無明顯相對碰撞損壞痕跡，此有現
      場照片供參，又現場並無煞車痕跡，僅於被害人騎乘之機
      車倒地處附近護欄遺留刮壁痕，此有現場圖及現場照片供
      參，因上開機車倒地時，係朝右側傾倒，該機車之右側後
      視鏡及車尾處均與護欄接觸，堪認該刮壁痕應係機車與上
      開營業大客車發生擦撞後造成。
    2.被害人因本件車禍受有頭部左後頂部挫傷併血腫等頭部外
      傷併顱內出血、左側肋骨斷裂多支、左小腿下端骨折、右
      側眼角處5×7公分擦挫傷、雙側氣胸及右食指破皮等傷害
      ，此有臺灣基隆地方法院檢察署檢驗報告書（見相驗卷第
      38、39頁）、被害人受傷照片與相驗照片（見相驗卷第25
      、26頁、偵字卷第23至26頁、30頁）在卷可憑。
    3.被告所駕之營業大客車發生本件車禍後，該車右前側方向
      燈（距離地面高度約65至85公分）燈罩破裂，右前方向燈
      之燈座之螺絲因撞擊而脫落3顆呈歪斜狀態（見交上訴卷
      第53頁照片）、右前擋風玻璃二面均龜裂、破損（見交上
      訴卷第54頁照片，龜裂之處一處位於距離地面高度約105
      至130公分、另一處位於距離地面高度約160至185公分）
      ，另參以被害人所騎乘機車若未以支架支撐、以人牽扶之
      狀態下，自地面算至把手之高度約100公分，左前側車頭
      前擋板（自地面算至前擋板之高度約85至90公分）因受力
      而被拉扯開呈鼓起狀態（見交上訴卷第55頁車損照片）、
      前輪胎上方並有損壞（見相驗卷第29頁照片）現象，惟機
      車尾或左側車身並未發現有損壞或刮擦痕之情，此有現場
      、車損照片，並經本院前審囑託臺北縣政府警察局瑞芳分
      局測量肇事車輛之相關位置高度後，於98年12月28日北縣
      警瑞刑字第0980026832號函檢附之測量結果之照片7幀、
      車禍現場照片4幀在卷可資佐證（見交上訴卷第48頁至第
      56頁）。
    4.本案肇事道路寬度為3.7公尺，肇事時下大雨，有道路交
      通事故現場圖、道路交通事故調查報告表(一)在卷可憑，再
      參以肇事時被害人所機車車頭有往左偏情形，及被告所駕
      之營業大客車、被害人所騎乘機車之車損狀態，與被害人
      身體所受之傷害大部分位於左側等情以觀，足證本件車禍
      之碰撞點應為被告營業大客車右前車頭與被害人機車左前
      車頭（高度相當），及被害人之頭部與被告車右前側擋風
      玻璃。
  (三)按汽車行駛時，駕駛人應注意車前狀況及兩車併行之間隔，
    並隨時採取必要之安全措施，道路交通安全規則第94條第3
    項定有明文。本件被告駕駛車輛於道路寬度僅為3.7公尺之
    肇事路段行駛，本應依據上開規定，注意車前狀況及兩車併
    行之間隔，並隨時採取必要之安全措施，而當時雖天候雨、
    路面濕潤，然正處日間光線、路面無缺陷、視距良好且無障
    礙物，此有道路交通事故調查報告表(一)及現場照片15幀在卷
    可稽，且被害人騎乘機車，在被告駕駛前開車輛之右側車頭
    旁，被告在客觀上並無不能注意之情形，然被告欲超越被害
    人機車，竟疏未車前狀況及注意兩車併行之間隔，並採取必
    要之安全措施，致駕駛車輛，與被害人之頭部、腿部及騎乘
    之機車左前側車頭發生碰撞，導致被害人受傷不治死亡，足
    認被告就本件車禍之發生確有過失甚明，且被害人之死亡結
    果與被告之駕駛行為間，有相當因果關係。
  (四)被害人徐立和是否與有過失？
    1.查本案肇事時被害人所機車車頭有往左偏情形，並參以上
      述被告所駕之營業大客車、被害人所騎乘機車之車損狀態
      ，及機車尾或左側車身並未發現有損壞或刮擦痕之情，與
      被害人身體所受之傷害大部分位於左側等情以觀，足證本
      件車禍乃被告駕車行經上開路段時，欲超越被害人機車，
      被告未注意右前方有機車行駛，且未保持安全間隔，以致
      二車互相擦撞而肇事，已如前述。又依據(1)被害人頭部左
      後頂部挫傷併血腫、左側肋骨斷裂多支、左小腿下端骨折
      （相卷第38、39頁），以此等傷勢，被害人應係受左後方
      之外力撞擊，而非平行之左側外力撞擊。(2)被告大客車前
      車頭右側擋風玻璃、方向燈破裂，被害人重機車車尾左側
      或左後側車身無明顯相對碰撞損壞痕跡（相卷第23、28、
      30 頁），但被害人機車左前側車頭前擋板（自地面算至
      前擋板之高度約85至90公分）因受力而被拉扯開呈鼓起狀
      態（見交上訴卷第55頁車損照片），亦與被告車自左後側
      撞擊右前方被害人機車之左前車頭及被害人身體左側之情
      形相符。是被告駕駛大客車自被害人機車之左後側撞擊被
      害人之身體左側及其機車左前車頭，堪以認定，被告供稱
      其大客車與被害人機車平行而撞擊肇事云云，與證據不符
      ，並不可採。被告既係從被害人之左後方追撞，過失責任
      應在被告一方，雖被害人之機車車頭有左偏之情形，並不
      足以認為被害人有何與有過失可言。雖檢察官送臺北縣區
      車輛行車事故鑑定委員會鑑定後，其鑑定意見認被害人與
      有過失等語，有臺灣省臺北縣區車輛行車事故鑑定委員會
      98年6月8日北縣鑑字第098518 0550號書函附卷可參（見
      偵字卷第36至37頁），惟其鑑定結果亦認肇事時被告車要
      超越被害人機車一情，則被害人為被超車之對象，在被超
      車之瞬間肇事，並非兩車在道路中併行，故被害人機車應
      無保持安全間隔義務，亦無未保持安全間隔之過失，該鑑
      定意見認被害人與有過失云云，尚不可採。
    2.至於告訴人吳惠珠具狀稱依被告駕駛車輛之車損位置及被
      害人騎乘機車之倒地位置觀之，被害人應係牽車步行於道
      路邊線，遭被告駕駛車輛撞及云云，臺灣省車輛行車事故
      覆議鑑定委員會以98年11月3日覆議字第0986204067號函
      提出分析意見，亦同此見解（交上訴卷第35頁），惟被害
      人身體左側傷勢較重，僅能證明擦撞時大客車在左，機車
      在右之相關位置，無法證明被害人係騎車或牽車，且依道
      路交通事故調查報告表(二)第33欄車輛撞擊部位之記載，顯
      示機車前車頭為撞擊部位；再依卷附現場機車照片觀之，
      機車左前車頭確有撞擊損壞痕跡，又被告所駕營業大客車
      右前方向燈燈座因撞擊而螺絲脫落，及該二車損之高度相
      當，益證機車左前車頭與大客車右前車頭有擦撞之情，但
      該分析意見未予斟酌，其所為之意見恐屬不週。至於被告
      所駕營大客車之右前上方擋風玻璃距地面約170公分處之
      破裂痕跡，因難排除可能係被害人騎乘機車與大客車擦撞
      後，人身彈起再撞擊所致。故尚難僅以前擋風玻璃破裂之
      高度推斷本案被害人於肇事當時是係牽行重機車。又果若
      被害人遭被告駕駛之車輛撞擊時，確係牽車步行，衡情，
      被害人之左側身體應會同時遭撞擊成傷，然被害人之肋骨
      雖有斷裂情形，表皮卻無瘀傷或擦傷，此有相驗照片及檢
      驗報告書可稽，與此假設下應合理呈現之傷勢不符，是難
      認告訴人所述為有據。
  (五)綜上各證據綜合判斷，本件事證明確，被告上述過失犯行，
    洵堪認定，應予依法論科。
二、論罪：
  (一)按汽車駕駛人若係基於社會生活上之地位，反覆執行駕駛汽
    車之事務，因其從事之駕駛工作，乃隨時可致他人身體生命
    於危險之行為，並係具有繼續、反覆行使該行為之地位，因
    此，自應負有注意俾免他人於危險之特別注意義務（最高法
    院75年台上字第1685號判例可資參照）。本件被告係營業大
    客車司機，並領有職業聯結車駕照，業據被告供承在卷，復
    有被告駕駛執照影本（見偵卷第19頁）供參，堪認被告係從
    事駕駛業務之人，故核被告前開所為，係犯刑法第276條第2
    項之業務過失致人於死罪。
  (二)次按在有偵查犯罪職權之公務員知悉犯罪事實與犯罪之人前
    ，向該公務員陳述自己犯罪之事實，並願接受裁判，即屬自
    首（最高法院75年台上字第1634號、50年台上字第65號分別
    著有判例可資參照）。本件被告於肇事後留在現場，於警員
    到場處理時，當場承認為肇事者等情，有臺北縣政府警察局
    瑞芳分局道路交通事故肇事人自首情形紀錄表（見同偵卷第
    15頁）在卷可證，應足認定，而被告既在警方查悉其所為上
    開犯行前，主動向處理警員楊國禎坦承犯行，並表示願接受
    裁判之意，參酌首揭所述，即成立自首，堪信被告犯後態度
    良好，爰依刑法第62條前段之規定減輕其刑。
三、撤銷改判的理由：
  (一)原審予以論罪科刑固非無見，惟查：本件車禍之發生被告
    除疏未注意保持安全間隔外，並有疏未注意車前狀況之過失
    ，此已據檢察官於起訴書載明，又本件被告所駕之大客車右
    前車頭與被害人所騎乘機車左前車前，亦有碰撞之情，已如
    前述，原判決事實欄認被告行經上開路段時，僅疏未注意兩
    車併行之間隔，隨時採取必要之安全措施，為本件車禍發生
    原因，而對被告有無起訴書所指之過失，未於理由中說明，
    尚有未洽；原判決事實欄漏未記載：被告所駕之大客車右
    前車頭與被害人所騎乘機車左前車頭，有碰撞之情，尚屬疏
    漏；被害人於本件車禍並無與有過失情形，詳述在前，原
    審卻認被害人與有過失，亦有未合。檢察官依告訴人之請求
    而以被告犯後態度不佳，原審認被告犯後態度尚屬良好，量
    處有期徒刑4月，量刑太輕為由提起上訴，惟被告於本件車
    禍之民事損害賠償判決後，業已給付該判決所裁判之金額，
    此經告訴人到庭陳明（見本院交上更(一)卷第37頁），原審量
    刑尚非過輕，因認檢察官之上訴為無理由，惟原判決既有可
    議之處，自應由本院將原判決予以撤銷改判。
  (二)爰審酌被告係從事駕駛業務之人，竟於駕駛上開營業大客車
    途中，未隨時注意車前狀況與兩車併行之間隔，導致本件車
    禍之發生，過失程度非微，並造成被害人死亡之無可回復結
    果，使被害人之親屬遭受喪親之痛，犯罪所生危害大，惟被
    告於警詢、偵查、原審及本院審理時就其過失能直承無隱，
    且被告已與告訴人和解等一切情狀，量處如主文第二項所示
    之刑，並諭知易科罰金之折算標準。另被告除於82年及86年
    間曾因傷害及妨害家庭案件，分別經法院判刑確定外，別無
    其他前科紀錄，有本院被告前案紀錄表在卷可參，犯後復已
    與被害人家屬達成和解，有基隆汽車客股份有限公司所開立
    100年8月20日即期支票乙張在卷可稽（見交上更(一)卷第18頁
    ），且業已給付被害人賠償金完畢，被告已知悔悟，經此起
    訴審判，應已足資教訓，嗣後應知戒慎，信無再犯之虞，故
    本院認其所受本案刑之宣告，以暫不執行為適當，爰併諭知
    緩刑2年，藉啟自新。
據上論斷，應依刑事訴訟法第369條第1項前段、第364條、第299
條第1項前段，刑法第276條第2項、第41條第1項前段、第62條前
段、第74條第1項第2款，刑法施行法第1條之1，第2項前段，判
決如主文。
本案經檢察官劉成焜到庭執行職務。
中    華    民    國    100  年    10    月    19    日
                  刑事第二十一庭審判長法  官  周政達
                                      法  官  許永煌
                                      法  官  趙文卿
以上正本證明與原本無異。
如不服本判決，應於收受送達後10日內向本院提出上訴書狀，其
未敘述上訴之理由者並得於提起上訴後10日內向本院補提理由書
（均須按他造當事人之人數附繕本）「切勿逕送上級法院」。
                                      書記官  張品文
中    華    民    國    100  年    10    月    19    日
附錄：本案論罪科刑法條全文
中華民國刑法第276條（過失致死罪）
因過失致人於死者，處 2 年以下有期徒刑、拘役或 2 千元以下
罰金。
從事業務之人，因業務上之過失犯前項之罪者，處5年以下有期
徒刑或拘役，得併科3千元以下罰金。